【裁判字號】    99,訴,850
【裁判日期】    991210
【裁判案由】    給付補償費
【裁判全文】
臺灣桃園地方法院民事判決               99年度訴字第850號
原      告  太平洋電線電纜股份有限公司
法定代理人  苑竣唐
訴訟代理人  林愛善
            范綱有
            梁雅婷
            周義勝
被      告  廖富林
訴訟代理人  許啟龍  律師
            許淑玲  律師
上列當事人間請求給付補償費事件，於民國99年11月23日辯論終
結，本院判決如下：
    主      文
被告應給付原告新台幣捌拾柒萬伍仟參佰伍拾陸元及自九十九年
五月二十八日起至清償日止，按年息百分之五計算之利息。
訴訟費用由被告負擔。
本判決第一項於原告以新台幣貳拾玖萬元為被告供擔保後，得為
假執行。被告以新台幣捌拾柒萬伍仟參佰伍拾陸元為原告預供擔
保後，得免為假執行。
    事實及理由
一、原告起訴主張：
  (一)被告使用原告所有坐落於桃園縣楊梅鎮○○段145 、147 、
    148、149 、150 、210 地號等土地（下稱系爭土地）多年
    ，從未給付任何對價，後被告願將交通部臺灣區國道新建工
    程局辦理國道1 號五股至楊梅段拓寬工程優先路段臨時性橋
    樑節塊預鑄場，而徵用系爭土地所發給之土地上農作物補償
    費（下稱系爭補償費）共計新台幣（下同）875,356 元全數
    交予原告作為補償，並同意於向主管機關領取支票兌現後即
    交付原告收受，有同意書影本可證（下稱系爭同意書）。嗣
    被告於民國99年1 月13日經原告公司職員陪同，向桃園縣政
    府領取系爭補償費之支票後，即將系爭補償費存入其郵局帳
    戶，並表示俟票據交換後再交予原告。詎原告依約於99年1
    月21日請求被告給付系爭補償費，被告竟拒不履行，後雖經
    原告屢次請求，被告亦均置之不理。為此，爰依法提起
    本件訴訟。
  (二)查原告於66年間向原地主邱欽薰等人買受系爭土地時，囿於
    當時農地買受人需具自耕能力之法令限制，乃以原告公司職
    員即證人郭傳名義登記，有契約書及郭傳於他案訊問筆錄影
    本可參；且為管理需要，郭傳亦於75年間出具同意書同意於
    土地登記簿冊上加註「管理人太平洋電線電纜股份有限公司
    」之字樣，後雖因土地登記規則並無管理人登記制度而未能
    在相關土地簿冊完成登記，但桃園縣稅捐稽徵處楊梅分處則
    函覆核准於系爭土地加註納稅管理人為原告，且地價稅繳款
    書上亦均註明「郭傳管理人：太平洋電線電纜股份有限公司
    」等字樣；郭傳於本院99年9 月20日準備程序期日亦證稱系
    爭土地為原告所有，僅係借其名而登記。基此，均足徵系爭
    土地雖暫借郭傳名義登記，然仍由原告管理使用；而就土地
    有管理使用權者，自可就土地為使用收益，該使用收益地位
    相當於土地所有權人，更遑論原告確為系爭土地所有權人。
  (三)至於被告以意思表示錯誤、被詐欺或脅迫為由而主張撤銷系
    爭同意書之意思表示均不合法。蓋以被告自知無權使用系爭
    土地，而土地上植物均係自然生長而非其種植，故被告於取
    得主管機關發給之領取地上物補償通知書後，隨即通知原告
    並交付該通知書正本，且同意將系爭補償費交予原告而簽立
    系爭同意書，顯見被告本意即欲將系爭補償費交付原告，而
    原告亦確實為系爭土地所有權人，故被告之表示內容與表示
    行為並無民法第88條所規定之錯誤情形，其主張因錯誤而撤
    銷系爭同意書之意思表示並不合法。次者，原告確係系爭土
    地所有權人已如前述，並無詐欺使被告陷於錯誤之行為，且
    被告係自願交付系爭補償費予原告而簽立系爭同意書，並未
    受到任何脅迫或詐欺，況該地上物補償費領取通知書係主管
    機關郵寄至被告住處，如非被告主動通知，原告亦無從知悉
    ，何有脅迫詐欺之情形？又證人林世章亦於本院99年10月15
    日準備程序期日證稱係被告主動通知原告得領取地上物補償
    費，且自願將系爭補償費交付原告等語，足見原告毫無脅迫
    或詐欺之行為，被告亦未能證明其受到原告脅迫或詐欺，故
    被告主張受詐欺或脅迫而撤銷系爭同意書之意思表示亦不合
    法。至於被告另辯稱原告員工同意其使用系爭土地及請其幫
    忙管理土地云云，原告均否認之，而證人林世章亦於前開期
    日到庭否認此事。
  (四)聲明：被告應給付原告875,356 元及自本院99年度司促字第
    12413 號支付命令送達之翌日起至清償日止，按年息5%計算
    之利息；原告願供擔保，請准予宣告假執行。
二、被告則以：
  (一)被告多年前因見位於住家附近之系爭土地無人管理使用，故
    於系爭土地之部分範圍種植樹木及飼養家禽家畜，後原告職
    員即證人林世章出面表示系爭土地為原告公司所有，惟表示
    同意被告使用且請被告注意勿遭他人違法傾倒垃圾，否則如
    依原告所述被告使用系爭土地多年，何以均不見原告行使權
    利？嗣交通部臺灣區國道新建工程局辦理國道1 號五股至楊
    梅段拓寬工程優先路段臨時性橋樑節塊預鑄場而徵用系爭土
    地，原告卻一反前開同意被告管理使用系爭土地之立場，屢
    以系爭土地所有權人地位自居要求被告交付領取之系爭補償
    費，並於99年1 月13日將被告帶至桃園縣政府，逼迫被告於
    已繕打完成之系爭同意書上簽名，被告無奈之餘僅能簽名其
    上。然依被告提出之土地登記謄本可知，系爭土地於66年9
    月7 日為證人郭傳買賣取得，並非原告所有，則依民法第
    758 條規定，原告既非土地登記權利人，非為系爭土地所有
    權人甚明，當無以土地所有權人身分行使權利之理。再觀諸
    郭傳於本院99年9 月20日準備程序期日證述可知，原告與土
    地登記名義人郭傳間縱有借名登記之法律關係，原告亦僅係
    取得請求移轉登記之權利，然原告非屬農民團體，迄今根本
    無法行使移轉登記請求權而登記成為系爭土地所有權人，自
    非能以系爭土地所有權人身份自居而行使權利。
  (二)至於，證人林世章於本院99年10月15日準備程序期日先證稱
    於98年初第1 次前往系爭土地，其後卻稱97年間因原告公司
    有遷廠計畫，乃於查看系爭土地是否適用時遇見被告云云，
    除見前後說詞矛盾外，另依土地登記謄本可知，系爭土地地
    目為旱、使用分區為一般農業區，而林世章身為管理系爭土
    地權責單位之人，理應知悉系爭土地根本無法供工業興建廠
    房之用，則其稱於查看系爭土地是否適用時遇見被告，亦顯
    然不實。又依證人林世章於上開期日之證述，其遇見被告時
    乃向被告表示為土地所有人之員工，自始向被告表明系爭土
    地為原告所有之意思，嗣後亦以此地位要求被告簽具同意書
    ，被告因此錯誤始簽署系爭同意書。綜上，原告屢以系爭土
    地所有權人自居而行使權利，實則原告並非系爭土地所有權
    人，且與系爭土地登記名義人郭傳間亦尚有紛爭，是被告如
    知悉原告並非系爭土地所有權人，即不會簽署系爭同意書，
    故被告係受詐欺、脅迫而為意思表示，且意思表示有錯誤，
    主張依民法第88條第1 項前段、第92條第1 項前段規定撤銷
    系爭同意書之意思表示，於法顯屬有據，原告執已失效之系
    爭同意書而為本件請求，自無理由。
  (三)聲明：原告之訴及假執行之聲請均駁回；如受不利判決，被
    告願供擔保請准免為假執行之宣告。
三、首查，系爭土地之登記名義所有權人為郭傳；系爭同意書係
    被告親簽交由原告收執，其上記載：被告使用原告所有之系
    爭土地多年，原告公司均未向被告收取代價；因交通部台灣
    區國道新建工程局辦理國道一號五股至楊梅段拓寬工程優先
    路段臨時性橋樑節塊預鑄場而徵用系爭土地，擬就該土地上
    農作物發給補償費共875,356 元，被告願意將全數交由原告
    公司作為補償，被告本人向主管機關領取支票並兌領現金後
    ，立即交付原告公司等語，而系爭補償費支票已由被告領取
    ，並兌現由被告持有中等節，為兩造所不爭執，並有系爭同
    意書、徵收用地補償地價計算單、土地登記謄本等件在卷可
    稽（見本院卷第15、16頁及第31至36頁），堪信為真實。
四、原告主張：依系爭同意書，被告應將系爭補償費交付原告等
    語，為被告所否認，辯稱：原告之員工林世章本同意原告使
    用系爭土地，且請原告管理、注意系爭土地免遭第三人傾倒
    廢棄物，嗣原告聽聞系爭土地將遭徵用，始以所有權人之地
    位，逼迫被告簽署系爭同意書，事後被告才知悉系爭土地之
    所有權人乃郭傳，被告如知所有權人並非原告，就不會簽同
    意書，被告簽署系爭同意書係遭詐欺、脅迫且有錯誤，故主
    張依民法第88條第1 項前段、第92條第1 項前段撤銷該意思
    表示，系爭同意書已失其效力等語。是本件爭點在於：(一)被
    告簽署系爭同意書之意思表示是否有民法第88條第1 項所規
    定之錯誤；(二)被告簽署系爭同意書之意思表示是否為被詐欺
    、脅迫而為之。經查：
  (一)按民法第88條之規定，係指意思表示之內容或表示行為有錯
    誤者而言，與為意思表示之動機有錯誤之情形有別。民法第
    第88條第1 項所謂意思表示之錯誤，表意人得撤銷之者，以
    其錯誤係關於意思表示之內容為限，該條項規定甚明。兩造
    成立之訴訟上和解，既未以被上訴人收回系爭房屋，以供自
    住及開設診所之需，為上訴人遷讓之內容，則縱使如上訴人
    所稱在和解當時，因誤信被上訴人主張收回系爭房屋，以供
    自住及開設診所之需為真實，致所為遷讓之意思表示顯有錯
    誤云云，亦與上開條項得為撤銷意思表示錯誤之要件不符，
    仍不得執此指該項和解有得撤銷之原因，而為請求繼續審判
    之理由（最高法院43年台上字第570 號及51年台上字第3311
    號判例意旨參照）。本件被告辯稱：其若知原告並非系爭土
    地之所有權人，就不會簽署系爭同意書等語，顯然並非主張
    其意思表示之「內容」有錯誤，而係意思表示之「動機」有
    錯誤，依上開見解，此種意思表示之動機錯誤，與民法第88
    條第1 項之規定尚有未合，被告自不得依該規定撤銷其意思
    表示。
  (二)況且，據證人郭傳於本院審理中證稱：原告公司購買系爭土
    地是要當工廠用，但因為是農地，原告公司不是自耕農，無
    法直接過戶給原告公司，所以就登記在伊名下，因為伊有自
    耕農身分，後來時間久了，原告公司怕伊不過戶給原告公司
    ，就設定抵押給原告公司，另外有以系爭土地設定抵押向日
    盛銀行借款，借款人是原告公司，伊有簽原證五同意書給原
    告公司，同意於系爭土地之登記簿冊加註管理人為原告公司
    ，原證三買賣契約書就是原告公司因為一直沒辦法辦過戶，
    就叫伊簽這份買賣契約書，並設定抵押給原告公司，當時並
    沒有買賣真意，只是原告為了確保權利而已等語（見本院卷
    第62頁背面至63頁背面），參以原告及證人間所簽土地買賣
    契約書上確實載明：系爭土地因有關機關尚未批准為工業用
    地，原告公司無法直接取得登記名義，原告公司與郭傳約定
    暫以郭傳名義登記產權，同時按原價出賣給原告公司，俟將
    來得以原告公司登記產權時，郭傳應隨時配合辦理移轉登記
    （見本院卷第46頁），並有證人郭傳之同意書在卷可稽（見
    本院卷第51頁），足見系爭土地確係原告公司購買，並借名
    登記於證人郭傳名下。按稱「借名登記」者，謂當事人約定
    一方將自己之財產以他方名義登記，而仍由自己管理、使用
    、處分，他方允就該財產為出名登記之契約，其成立側重於
    借名者與出名者間之信任關係，在性質上應與委任契約同視
    ，倘其內容不違反強制、禁止規定或公序良俗者，應賦予契
    約之法律上效力，並類推適用民法委任之相關規定（98年度
    台上字第990 號判決意旨參照），原告公司與郭傳間之借名
    登記契約既無證據證明有何違反強制、禁止或公序良俗之情
    形，自應認為有效，原告公司主張系爭土地之所有權人為原
    告公司，堪認有據。是以，原告公司向被告表示其為系爭土
    地所有權人，並未詐欺，被告認定原告公司為系爭土地所有
    權人因而簽署系爭同意書，亦無任何錯誤可言，被告抗辯其
    簽署系爭同意書係受詐欺且有意思表示錯誤等語，全無可採
    。
  (三)被告另辯稱：原告之員工林世章本同意被告使用系爭土地並
    請被告管理系爭土地，嗣因聽聞系爭土地將遭徵收，竟逼迫
    被告簽署系爭同意書等語，惟就原告究竟如何自行得知系爭
    土地遭徵收，又如何「逼迫」被告等節，被告並未舉證以實
    其說，且據證人林世章於本院審理時證稱：伊發現被告在系
    爭土地上養雞、鴨，有向被告表明伊是原告公司的人，並告
    訴被告不可以在原告公司的土地上養雞鴨，後來又與被告見
    面時，被告稱對面有其他的人要提供土地給被告，伊認為被
    告會移過去，就未再催促，後來政府通知被告去拿補償金，
    被告就打電話告訴伊，並且叫伊向縣政府要求提高補償金，
    伊從未請被告管理土地，伊也不知道為何被告要通知伊補償
    金之事等語（見本院卷第70至71頁），可知原告從未同意被
    告使用或管理系爭土地，系爭土地遭徵收而有補償金之事又
    係被告主動通知原告，是被告所辯遭原告逼迫簽署系爭同意
    書一節，難認有據。
  (四)綜上論述，被告辯稱其簽署系爭同意書係遭詐欺、脅迫，且
    意思表示有錯誤等情均非可採，被告無從依民法第88條第1
    項、第92條第1 項之規定撤銷其意思表示，系爭同意書自屬
    有效，又該同意書所表彰之給付債務已屆清償期，原告依系
    爭同意書請求被告給付補償費為有理由。
  (五)末按給付無確定期限者，債務人於債權人得請求給付時，經
    其催告而未為給付，自受催告時起，負遲延責任。其經債權
    人起訴而送達訴狀，或依督促程序送達支付命令，或為其他
    相類之行為者，與催告有同一之效力；遲延之債務，以支付
    金錢為標的者，債權人得請求依法定利率計算之遲延利息；
    應付利息之債務，其利率未經約定，亦無法律可據者，週年
    利率為5%，民法第229 條第2 項、第233 條第1 項前段、第
    203 條分別定有明文。查本件給付無確定期限，又係以支付
    金錢為標的，則依上揭法律規定，原告就被告應給付之金額
    ，請求被告自被告收受支付命令送達翌日即99年5 月28日起
    至清償日止，按法定利率即年息5%計算之利息，亦屬有據。
五、從而，原告依系爭同意書請求被告給付原告875,356 元及自
    99年5 月28日起至清償日止，按年息5%計算之利息，為有理
    由，應予准許。
六、兩造分別陳明願供擔保請准宣告假執行及免為假執行，與法
    均無不合，爰酌定相當之擔保金額准許之。
七、據上論結：原告之訴有理由，依民事訴訟法第78條、第390
    第2項、第392條第2項，判決如主文。
中    華    民    國    99    年    12    月    10    日
                  民事第二庭    審判長法  官  劉克聖
                                      法  官  卓立婷
                                      法  官  袁雪華
以上正本係照原本作成。
如對本判決上訴，須於判決送達後20日內向本院提出上訴狀。
中    華    民    國    99    年    12    月    10    日
                                      書記官  劉霜潔

司法院資訊處製作；財團法人民間司法改革基金會備份。
